【裁判字號】    95,上訴,754
【裁判日期】    950821
【裁判案由】    誣告
【裁判全文】
臺灣高等法院高雄分院刑事判決         95年度上訴字第754號
    上  訴  人
    即  被  告  乙○○
    選任辯護人  鄭國安  律師
    選任辯護人  吳麗珠  律師
    選任辯護人  許瑜容  律師
上列上訴人因誣告案件，不服臺灣高雄地方法院94年度訴字第40
12號中華民國95年3 月22日第一審判決（起訴案號：臺灣高雄地
方法院檢察署94年度偵緝字第2025號），提起上訴，本院判決如
下：
    主  文
上訴駁回。
    事  實
一、乙○○曾於民國80年間，因犯肅清煙毒條例罪，經本院以80
    年度上訴字第1915號案件判處有期徒刑3 年4 月確定，復於
    82年間，因犯偽造文書罪，經臺灣高雄地方法院以82年度易
    字第3017號案件判處有期徒刑3 月確定，甫於89年4 月8 日
    縮刑期滿執行完畢，仍不知悔改。乙○○因與丙○○素有賭
    博糾紛，而乙○○於93年1 月12日中午，在高雄市小港區鳳
    林國民中學大門前，遭某戴全罩式安全帽之不詳男子持手槍
    開槍擊中腳部後，因與乙○○同行之友人甲○○眼見開槍之
    不詳男子體型與綽號「銅罐」之丙○○甚為相似，乃告知乙○○開槍之人可能係丙○○。乙○○明知其受槍擊時，除身
    體受有傷害外，並未遭該槍擊之男子強盜財物，竟基於使丙○○受刑事處分之意圖，於93年1 月2 日中午12時50分許，
    在高雄市小港醫院537 號病房內，趁高雄市政府警察局小港
    分局警員黃焜山前來為其製作筆錄時，向職司犯罪調查之該
    管公務員警員黃焜山表示對其槍擊之男子為丙○○，且丙○○除槍擊外，復強盜其所有之現金新台幣（下同）52萬元及
    價值35萬元之勞力士金錶1 只，而誣告丙○○有強盜之犯行
    。
二、案經臺灣高雄地方法院檢察署檢察官自動檢舉偵查後聲請逕
    以簡易判決處刑，原審法院改依通常程序審理。
    理  由
甲、程序方面：
一、按被告以外之人於審判外之言詞或書面陳述，除法律有規定
    者外，不得作為證據，刑事訴訟法第159 條第1 項固定有明
    文。然按被告以外之人於偵查中向檢察官所為之陳述，除顯
    有不可信之情況者外，得為證據。刑事訴訟法第159 條之1
    第2 項亦定有明文。證人甲○○於臺灣高雄地方法院檢察署
    93 年 度偵緝字第1693號案件中經檢察官命具結後所為之證
    述，係屬被告以外之人於偵查中向檢察官所為之陳述，且無
    證據足認有顯不可信之情況，揆諸上開規定，自得作為證據
    。
二、又按刑事訴訟法第159 條之4 第2 款固規定「從事業務之人
    於業務上或通常業務過程中所須製作之紀錄文書、證明文書
    」亦得為證據，然衡之立法者係因該文書，係「於通常業務
    過程不間斷、有規律而準確之記載，通常有會計人員或記帳
    人員等校對其正確性，大部分紀錄係完成於業務終了前後，
    無預見日後可能會被提供作為證據之偽造動機，其虛偽之可
    能性小，何況如讓製作者以口頭方式於法庭上再重現過去之
    事實或數據亦有困難，因此其亦具有一定程度之不可代替性
    ，除非該等紀錄文書或證明文書有顯然不可信之情況，否則
    有承認其為證據之必要。」（刑事訴訟法第159 條之4 立法
    理由第3 項參照）而卷附之被告乙○○診斷證明書係經醫院
    診治醫師於93年1 月13日所開具，惟被告係於93年1 月12日
    入院，故該診斷證明書實係於該醫師於為被告診療後之翌日
    所開具，並非於其通常診療業務過程中之記載，且非「無預
    見日後可能會被提供作為證據之偽造動機」，故尚不能與醫
    師於通常診療過程中所記載之病患病歷資料等價齊觀，非屬
    刑事訴訟法第159 條之4 第2 款所定之「從事業務之人於業
    務上或通常業務過程中所須製作之紀錄文書、證明文書」。
    惟按「被告以外之人於審判外之陳述，雖不符前4 條之規定
    ，而經當事人於審判程序同意作為證據，法院審酌該言詞陳
    述或書面陳述作成時之情況，認為適當者，亦得為證據。當
    事人、代理人或辯護人於法院調查證據時，知有第159 條第
    1 項不得為證據之情形，而未於言詞辯論終結前聲明異議者
    ，視為有前項之同意。」刑事訴訟法第159 條之5 亦規定甚
    明。而被告、公訴人於本院調查證據時，均知有上情而未於
    言詞辯論終結前聲明異議，則高雄市立小港醫院醫師出具之
    被告乙○○診斷證明書，依刑事訴訟法第159 條之5 之規定
    ，自亦得作為證據。
乙、實體方面：
一、訊據上訴人即被告乙○○固坦承有向員警黃焜山對丙○○提
    出強盜告訴乙節不諱，惟矢口否認有誣告之犯行，辯稱：事
    實上丙○○私下有請1 個人年輕人拿錢給我，當時確實是他
    向我開槍，雖然我沒有看到臉，但聲音我認識，那把槍後來
    也有搜到等語。
二、經查：
（一）被告乙○○曾於93年1 月12日中午，在高雄市小港區鳳林
      國民中學大門前，遭某戴全罩式安全帽之不詳男子持手槍
      開槍擊傷腳部乙節，雖有乙○○診斷證明書影本1 紙在警
      訊卷可稽。惟此僅足證明被告確有遭槍擊之事實，而與被
      告是否有遭該開槍之人強盜財物之事實無涉。而被告確有
      於職司犯罪調查職務之員警黃焜山至小港醫院製作筆錄時
      ，陳述槍擊者即為丙○○，且丙○○於槍擊時亦有強盜其
      財物等語，並明確表示欲對丙○○提出殺人未遂及強盜之
      告訴，此經證人黃焜山於原審審理時結證無訛（見原審卷
      第43頁），並有93年1 月13日詢問筆錄影本在卷可稽。
（二）被告乙○○於遭槍擊後，於93年1 月12日第1 次警訊時，
      僅陳述其遭槍擊之事實，並未提及遭強盜財物之經過，且
      經警詢其：「你是否有看清楚槍擊你之嫌疑犯拿何種槍枝
      ? 」時，答稱：「我只看見嫌疑人拿1 枝黑色東西對著我
      車內開，其槍枝廠牌我不清楚。」等語（參臺灣高雄地方
      法院檢察署93年度聲拘第108 號卷第8 頁至第11頁）。被
      告直至第2 次警詢時，始向警供稱其同時遭強盜財物。則
      其何以於第1 次警詢時不向警方陳述遭強盜之事實？就此
      而言，已非無疑。且被告更於93年9 月16日檢察官偵訊時
      改稱：「當天我載甲○○停在校門口，1 名男子戴安全帽
      騎機車經過我車旁，跟我說要向我借20萬元，我就丟50
      幾萬元給他。」、「（問：為何他向你借20萬元，你卻給
      他50幾萬元？）因為我當時心情很好。」、「（問：兇嫌
      向你借錢，你借他50幾萬元，為何他還向妳開槍？）我不
      知道他是故意開槍，或是槍枝走火。」等語（參臺灣高雄
      地方法院檢察署93年度偵緝字第1693號卷第32頁至第33頁
      ）。被告先後供述南轅北轍，相互矛盾，實難採信。
（三）雖證人甲○○曾於93年1 月12日警詢時陳稱被告乙○○於
      遭槍擊時，亦同時遭強盜財物等語。惟證人甲○○於94年
      3 月24日檢察官偵訊中，則具結證稱：「（問：開槍的人
      是強盜乙○○的財物？）沒有，乙○○的車上沒有錢。」
      、「（問：為何乙○○說丙○○開槍，也搶了錢？）因為
      乙○○跟丙○○在案發幾天前，在賭場發生衝突，所以案
      發後乙○○叫我跟他一起誣告丙○○，又乙○○聽警察說
      五十萬元以上是重大刑案，所以乙○○在警訊時又誣告丙○○搶了他五十幾萬元跟手錶。」、「（問：為何你在警
      訊時配合乙○○的說法？）因為他是我大哥，他叫我配合
      他。」等語（參臺灣高雄地方法院檢察署93年度偵緝字第
      1693號卷第31頁至第32頁），而證人甲○○復於原審審理
      時結證稱: 當時開槍的人體型很像丙○○，當天車內的人
      沒有東西被搶走等語（見原審卷第95頁至第97頁），證人
      甲○○於本院95年8 月7 日審理時亦結證稱：「當時槍擊
      的人，從外型來看很像『銅罐』、身材很像。當天被告除
      了被槍擊外，沒有被搶劫。」、「（為何你之前有時說被
      告被搶，有時說沒有？）警訊筆錄時說有，是被告叫我說
      有被搶，但是事實上被告沒有被搶。」、「（開槍的人有
      沒有和被告近距離說話或是扭打？）並沒有發生扭打、近
      距離說話，我只有聽到槍聲，後來就看到被告的腳受傷，
      所以我們就回過頭來看，從外型來看像『銅罐』。」等語
      （見本院卷第49頁、第50頁）。以被告與甲○○既曾為大
      哥、小弟之關係，且素無仇隙，衡情自無於陳述被告遭體
      型與丙○○甚為相似之男子槍擊之過程時，尚故意隱瞞被
      告遭強盜之事實，而誣陷被告、入被告於罪之理。再參以
      被告前後供述明顯有重大出入，足認被告於遭槍擊時，確
      未同時遭強盜財物，竟向該管公務員黃焜山誣告丙○○強
      盜其財物，足見自有使丙○○受刑事處分之意圖甚明。
（四）綜上所述，足見被告所辯，顯係卸責之詞，不足採信。本
      件事證明確，被告誣告犯行，堪以認定。
三、核被告乙○○所為，係犯刑法第169 條第1 項之誣告罪。被
    告乙○○曾於80年間，因犯肅清煙毒條例罪，經本院以80年
    度上訴字第1915號案件判處有期徒刑3 年4 月確定，復於82
    年間，因犯偽造文書罪，經原審法院以82年度易字第3017號
    案件判處有期徒刑3 月確定，甫於89年4 月8 日縮刑期滿執
    行完畢，有臺灣高雄地方法院檢察署刑事資料查註紀錄表、
    臺灣高等法院全國前案紀錄表各乙份在卷足憑，其於5 年以
    內再犯本件有期徒刑以上之罪，不論依修正前之刑法第47條
    ，或修正後之刑法第47條第1 項之規定，均構成累犯，對被
    告而言並無有利或不利之情形，自不生新舊法比較之問題，
    應逕依修正前之刑法第47條，論以累犯，並加重其刑。
四、原判決以被告乙○○罪證明確，因予適用刑法第169 條第1
    項、（修正前）第47條規定，並審酌被告雖確有受槍擊之事
    實，惟竟誣告被害人丙○○強盜其財物，使丙○○有受刑事
    追訴處罰之虞，更於犯後猶矢口否認犯行，犯後態度不佳，
    顯無悔意，更嚴重浪費司法資源，及其犯罪之動機、目的、
    被告與被害人丙○○平日即有宿怨等一切情狀，判處有期徒
    刑1 年。其認事用法核無違誤，所處之刑亦屬適當。被告上
    訴意旨，仍執前詞，否認犯罪，指摘原判決不當，為無理由
    ，應予駁回。
據上論斷，應依刑事訴訟法第368條，判決如主文。
本案經檢察官張其主到庭執行職務。
中    華    民    國    95    年    8     月    21    日
                  刑事第二庭    審判長法  官  林正雄
                                      法  官  陳啟造
                                      法  官  黃壽燕
以上正本證明與原本無異。
如不服本判決應於收受本判決後10日內向本院提出上訴書狀，其
未敘述上訴理由者，並得於提起上訴後10日內向本院補提理由書
狀（均須按他造當事人之人數附繕本）「切勿逕送上級法院」。
中    華    民    國    95    年    8     月    21    日
                                      書記官  王婉蓉
附錄本判決論罪科刑法條：
中華民國刑法第169條
  意圖他人受刑事或懲戒處分，向該管公務員誣告者，處7 年以
  下有期徒刑。
  意圖他人受刑事或懲戒處分，而偽造、變造證據，或使用偽造
  、變造之證據者，亦同。


司法院資訊處製作；財團法人民間司法改革基金會備份。
